臺中高等行政法院判決
111年度簡上字第17號
上  訴  人  劉淑貞                                      

被 上訴 人  勞動部勞工保險局

代  表  人  陳琄                
上列當事人間因勞工保險爭議事件，上訴人對於中華民國111年3
月21日臺灣彰化地方法院110年度簡再字第1號行政訴訟判決，提
起上訴。本院判決如下︰
　　主  文
一、上訴駁回。
二、上訴審訴訟費用由上訴人負擔。
　　理  由
一、爭訟概要：
　　上訴人為彰化縣○○鄉衛生所申報參加勞工保險之被保險人，
    前於民國106年11月21日工作途中，因發生「右骨盆骨折」
    之傷害，向被上訴人申請106年11月24日至107年7月23日共2
    42日職業傷害傷病給付並獲准在案。嗣上訴人稱同一事故致
    其受有「頸椎第5-6節椎間盤破裂突出伴有神經根病變」、
    「腰椎椎間盤突出」，復向被上訴人申請108年4月24日至10
    8年8月25日期間職業傷害傷病給付，經被上訴人審查後，於
    108年10月7日以保職簡字第108021133165號函（下稱原處分
    ），核定上訴人所患「腰椎椎間盤突出」按職業傷病辦理，
    核准給付108年4月24日起給付至108年6月9日止共47日計新
    臺幣（下同）30,268元，其餘所請期間不予給付；另所患「
    頸椎第5-6節椎間盤破裂突出伴有神經根病變」係屬普通傷
    病。上訴人不服，申請審議，經勞動部於109年2月27日以勞
    動法爭字第1090000239號爭議審定書審定駁回，上訴人提起
    訴願，經勞動部以109年7月6日勞動法訴一字第1090165815
    號訴願決定駁回後，循序提起行政訴訟，經臺灣彰化地方法
    院（下稱原審法院）109年度簡字第33號判決（下稱前判決
    ）駁回，並經本院110年度簡上字第19號判決（下稱原確定
    判決）駁回上訴而告確定。上訴人以本院原確定判決有行政
    訴訟法第273條第1項第2款、第12款及第13款之事由，向原
    審法院提起再審之訴。關於第2款部分，經原審法院以110年
    度簡再字第1號裁定移送本院審理；關於第12款及第13款部
    分，經原審法院以110年度簡再字第1號判決（下稱原判決）
    駁回。上訴人對原判決仍不服，提起本件上訴。
二、兩造於原審之主張及聲明，均引用原判決書所載。
三、原判決駁回上訴人之再審之訴，係以：
　㈠上訴人所提之民事判決係依據民法侵權行為之法律關係請求
    訴外人損害賠償事件，與前判決、原確定判決係上訴人依據
    勞工保險條例第34條第1項及第36條規定請求職業傷害傷病
    給付事件，因不服原處分所提起之行政救濟，兩事件之當事
    人不同、訴訟標的亦不同，顯非行政訴訟法第273條第1項第
    12款所謂「同一訴訟標的在前已有確定判決者」，上訴人主
    張原確定判決有行政訴訟法第273條第1項第12款之再審事由
    ，顯無理由。
  ㈡上訴人所提出之其自107年7月18日起至108年3月19日止，前
    至彰化基督教醫療財團法人二林基督教醫院（下稱二林基督
    教醫院）中醫部就診之病歷資料(再甲證三-1)、中山醫學大
    學附設醫院（下稱中山醫院）109年11月6日診斷證明書及其
    於109年10月16日、11月6日、12月4日至中山醫院神經內科
    就診之病歷資料(再甲證三-2)、二林基督教醫院106年11月3
    0日診斷書(再甲證四-1)、二林基督教醫院107年2月13日診
    斷書(再甲證四-2)、秀傳醫療社團法人秀傳紀念醫院（下稱
    秀傳醫院）107年4月3日診斷書(再甲證四-3)、二林基督教
    醫院107年4月18日診斷書(再甲證四-4)、中山醫院108年3月
    6日診斷書(再甲證四-5)、其自108年4月至109年3月之請假
    資料(再甲證五)及二林基督教醫院109年1月6日至同年3月9
    日之物理治療單(再甲證六)等書證，固均為前訴訟程序事實
    審言詞辯論終結前即已存在之證物；然再甲證四-1、再甲證
    四-3、再甲證四-5及再甲證六等書證已經上訴人於前訴訟程
    序中提出，而已為前訴訟程序所斟酌審認，其餘書證雖未據
    上訴人於前訴訟程序中提出，然非上訴人應無不知該等書證
    ，或雖知有該等書證而因故不能提出使用之情事，無從認係
    屬「現始發現之證物」。況且，再甲證三-1之病歷資料已經
    被上訴人調閱而為前訴訟程序調查，並於判決中認定闡述在
    案；另再甲證三-2之診斷證明書及病歷資料僅記載上訴人經
    診斷受有「頸部椎間盤凸出症、頑固興頭暈」等病症，及曾
    於109年10月16日、11月6日、12月4日至中山醫院就診之病
    歷資料；而再甲證四-2、再甲證四-4之診斷書更均僅記載上
    訴人經診斷受有「右骨盆骨折」之傷勢，及接受門診治療、
    復健治療、需休養數月等情，再甲證五則僅記載上訴人請假
    期間及事由等情，均無從據以認定上訴人所患「頸部第5-6
    節椎間盤破裂突出伴有神經根病變」之原因為何？而無從據
    以認定係屬職業傷害，故縱經斟酌也無法使上訴人受較有利
    益之裁判。上訴人提出上開書證主張原確定判決有行政訴訟
    法第273條第1項第13款之再審事由，亦顯無理由等語，為其
    論據。
四、上訴人上訴主張略以：
　㈠原判決違反經驗法則、論理法則：
  1.同一車禍事件所致傷害，民事判決認定頸椎破裂突出為創傷
    性意外所致，而原審行政法庭卻以退化性疾病為由判定為普
    通傷害。兩者係對同一事件做出不同判決，而民事判決之結
    果早於原確定判決，依審級制度原則，上訴人依行政訴訟法
    第273條第1項第12款規定提起再審，卻被原判決駁回，違反
    論理法則。
  2.上訴人於106年11月21日職災車禍後常感到頭暈，先是求診
    中醫調養治療，卻依然有頭暈耳鳴現象，109年10月16日至
    中山醫院神經内科求診，至今依然還在治療中。109年10月1
    6日看診病歷上清楚記載106年頭部受過外傷，醫師評估診斷
    有「H81.23雙側前庭神經元炎」等症狀，因此醫生開立之診
    斷書寫到「頸部椎間盤凸出症、頑固興頭暈」。神經内科醫
    師之診斷可證明頭部受有106年職災車禍撞擊過之後遺症。
    上訴人依行政訴訟法第273條第1項第13款「當事人發現未經
    斟酌之證物或得使用該證物。但以如經斟酌可受較有利益之
    裁判為限。」規定提出再審，是為了證明頭部受有外力傷害
    致使頸椎椎間盤破裂，反駁被上訴人之頸椎椎間盤破裂突出
    為退化性問題，屬普通傷病之認定。然原判決第10頁第7行
    以「……，均無從據以認定再審原告所患『頸部第5-6節椎間盤
    破裂突出伴有神經根病變』之原因為何？而無從據以認定係
    屬職業傷害，故縱經斟酌也無法使再審原告受較有利之裁判
    。」神經内科醫學證明頭頸部受有外力撞擊之後遺症與退化
    （老化）之症狀是不同的，原判決違反一般經驗法則。
  ㈡上訴人之頸椎傷害被民事法庭認定為106年11月21日職災意外
    所造成，才得以獲得侵權損害賠償。同理，頸椎傷害既是10
    6年11月21日職災車禍所造成，則頸椎的治療應符合職業傷
    病給付資格。然被上訴人辯稱訴訟標的不同，且認定頸椎C5
    -6椎間盤是退化性疾病，非職災車禍所造成的傷害。民事法
    庭與行政法庭對頸椎C5-6椎間盤破裂突出之認定明顯矛盾，
    而行政法庭駁回上訴人再審之原判決顯有不備理由之違背法
    令情事。
  ㈢原審未查明上訴人所提出之職業傷害「頸椎第5-6節椎間盤破
    裂突出伴有神經根病變」與被上訴人否准理由所謂之「C5-6
    頸椎椎間盤突出(並無破裂）」顯屬二事，即逕依被上訴人
    所辯而為不利上訴人之判決，顯有不備理由之違背法令情事
    ：
  1.上訴人前於106年11月21日工作途中，發生車禍，受有職業
    傷害，至今未能康復。於治療初期以「右骨盆骨折」等傷害
    ，向被上訴人請領106年11月24日至107年7月23日共242日之
    職業傷害傷病給付，復於108年4月25日因同一事故致頸椎第
    5-6節椎間盤破裂開刀治療，續向被上訴人申請108年4月24
    日至108年8月25日期間職業傷害傷病給付。惟被上訴人卻認
    定上訴人所申請之「頸椎第5-6節椎間盤破裂突出伴有神經
    根病變」屬普通傷病，理由略謂「劉女士106年11月21日受
    傷後長期彰基二林醫院中醫及復健治療，並無雙手麻、無力
    之治療。109年1月16日做MRI有C5-6頸椎椎間盤突出（並無
    破裂），而且C5下緣有明顯骨刺。故C5-6病變應為退化性疾
    病，與106年11月21日意外事故無關，為普通傷病。」云云
    ，然依據中山醫院108年3月6日診斷證明書記載，上訴人於
    前述職災車禍後，即因「1.頸椎第5-6節椎間盤破裂突出伴
    有神經根病變、2.腰椎椎間盤突出」等傷病，而於108年2月
    13日、3月6日至該院門診診察治療共計2次，並於108年4月2
    5日執行頸椎第5-6節椎間盤切除及人工椎間盤置放術，其後
    該院亦於109年6月26日再次開立診斷證明書，明確記載上開
    診斷病因，並於醫囑欄中記載「患者主述於1年半前（106-1
    1)車禍後開始雙手麻木，因症狀持續，於民國108年2月1日
    經外院頸椎核磁共振檢查發現頸椎第5-6節椎間盤破裂突出
    ，於民國108年2月13日始於本院神經外科門診診察治療1次
    ，建議頸部第五六節椎間盤顯微切除及人工椎間盤置入固定
    手術，於民國108年4月24日入本院接受治療，於民國108年4
    月25日行第五六頸椎椎間盤切除併人工椎間盤置放固定手術
    ，於民國108年5月2日出院。」等語。查頸椎椎間盤「破裂
    突出」與「突出(並無破裂)」明顯是不同之病因，否則被上
    訴人之否准理由無須特別強調上訴人之頸椎椎間盤僅有「突
    出」但「並無破裂」，但對此與中山醫院之診斷（即「頸椎
    第5-6節椎間盤破裂突出伴有神經根病變」）明顯矛盾之認
    定，卻未見被上訴人乃至原審提出任何理由說明，因此所為
    不利上訴人之判決，顯有不備理由之當然違背法令情事。
  2.事實上，「椎間盤退化」係因椎間盤的水分因年齡增長而漸
    漸流失，導致椎間盤扁化進而壓迫到神經；「椎間盤突出」
    則大部分由於工作或是生活習慣造成纖維環變形突出，因此
    造成神經壓迫；「椎間盤破裂」則是因纖維環因内部壓力或
    外力造成本身結構減弱而導致破裂且突出，而造成頸部椎間
    盤破裂的原因，可能起因於使用過度、意外事故，撞擊的力
    道傷及椎骨所致，可見造成「椎間盤退化」顯與造成「椎間
    盤破裂」之原因顯然不同，惟被上訴人之否准理由只見提及
    上訴人「C5-6頸椎椎間盤突出（並無破裂），而且C5下緣有
    明顯骨刺」，即謂上訴人所受之「頸椎第5-6節椎間盤破裂
    突出伴有神經根病變」應為「退化性疾病」，與106年11月2
    1日意外事故無關，為普通傷病云云，完全無視上訴人所受
    頸椎第5-6節椎間盤有「破裂」之傷病存在。原審未查明此
    點，復未說明不採上訴人主張之理由，即驟然為不利上訴人
    之判決，除有不備理由之違誤外，更有違反醫學論理法則之
    違背法令情事，應予廢棄。
  ㈣原審雖另謂：該院108年度訴字第13號民事判決參酌中山醫院
    108年4月9日函、二林基督教醫院108年4月3日函及中央健康
    保險署提供之上訴人105年10月1日至106年11月20日就醫紀
    錄後，雖認上訴人所受椎間盤之傷害均與106年11月21日車
    禍發生事故有因果關係，惟上開民事事件現仍由臺灣高等法
    院臺中分院審理中，尚未確定，且原審亦不受該民事判決之
    拘束，仍應本於職權斟酌一切事證自為判斷云云，惟：
  1.原審不採上訴人所提出該院108年度訴字第13號民事判決所
    認上訴人所受椎間盤之傷害均與106年11月21日車禍發生事
    故有因果關係之結論，自應提出具體事證說明不採之理由，
    始符合行政訴訟法第125條第1項之規定，否則因此所為不利
    上訴人之判決，即有不當適用該條項規定及不備理由等違背
    法令情事。次查，上開民事事件現固仍由臺灣高等法院臺中
    分院審理中，惟僅有上訴人提起上訴，該案被告並未上訴，
    亦無爭執本案所涉之爭點即「上訴人所受頸椎椎間盤之傷害
    均與106年11月21日車禍發生事故有因果關係」，是此爭點
    於該民事訴訟中實已確定，原審未查明此點，亦未調閱該民
    事訴訟相關卷證資料以查明相關事實關係，即謂其不受該民
    事判決之拘束云云，顯有不當適用行政訴訟法第125條第1項
    規定之違背法令情事。
  2.原審雖另謂依上訴人所提出中山醫院108年4月9日函與二林
    基督教醫院108年4月3日函，均未提到上訴人所受「頸椎第5
    -6節椎間盤破裂突出伴有神經根病變」之傷害是否與106年1
    1月21日車禍事故有關，均不足作為有利於上訴人之認定云
    云，惟此等「是否」之問題，實已經上訴人於原審提出之診
    斷證明書等一再證明，卻未見原審說明不採之理由，亦未見
    原審「本於職權」向中山醫院或二林基督教醫院函詢「上訴
    人所受頸椎第5-6節椎間盤破裂突出伴有神經根病變之傷害
    是否與106年11月21日車禍事故有關？」因此所為不利上訴
    人之判決，除有不備理由之當然違背法令情事外，亦有不適
    用行政訴訟法第125條第1項規定之違背法令情事，自應予以
    廢棄等語。
五、本院經核原判決駁回上訴人所提再審之訴，並無違誤。茲就
    上訴意旨再予論述如下：
  ㈠按「（第1項）對於簡易訴訟程序之裁判不服者，除本法別有
    規定外，得上訴或抗告於管轄之高等行政法院。（第2項）
    前項上訴或抗告，非以原裁判違背法令為理由，不得為之。
    」「簡易訴訟程序之上訴，除第241條之1規定外，準用第3
    編規定。」「（第1項）判決不適用法規或適用不當者，為
    違背法令。（第2項）有下列各款情形之一者，其判決當然
    違背法令：……六、判決不備理由或理由矛盾。」分別為行政
    訴訟法第235條第1項、第2項、第236條之2第3項及第243條
    第1項、第2項第6款所明定。其中所謂「判決不備理由」乃
    指判決全然未記載理由，或雖有判決理由，但其所載理由不
    明瞭或不完備，使人無從知其主文所由成立之依據而言，故
    縱其說明為當事人所不認同，亦與判決不備理由有間。再者
    ，證據之取捨與當事人所希冀者不同，致其事實之認定亦異
    於該當事人之主張者，不得謂為原判決有違背法令之情形。
    換言之，倘證據所證明之事項，不能動搖原判決所確定之事
    實；或顯與已調查之證據重複；或待證事項已臻明瞭，無再
    行調查必要之證據等情形，事實審法院縱未予以調查，應認
    為不影響裁判之結果，當事人自不得憑以指為判決理由不備
    。
  ㈡次按行政訴訟法第273條第1項第12款所謂「當事人發現就同
    一訴訟標的在前已有確定判決或和解或得使用該判決或和解
    」者，係指當事人就同一訴訟標的之法律關係，經起訴由法
    院判決確定、經法院和解，或為受該確定判決既判力範圍所
    及，原不得就該法律關係更行起訴，當事人如就同一訴訟標
    的更行起訴，在判決確定後，始知已有確定判決或和解或得
    使用該判決或和解，當得對後確定判決提起再審之訴，以為
    救濟。倘後確定判決之訴訟標的，與所指前確定判決或和解
    或得使用該判決或和解者不同，即與該款要件不合，自不得
    據該款規定，對後確定判決提起再審之訴。又同法第273條
    第1項第13款所謂「發現未經斟酌之證物或得使用該證物」
    ，係指該證物在前訴訟程序「事實審言詞辯論終結前」已經
    存在，因當事人不知有此證物，或雖知有此證物，卻因故不
    能使用，致未經斟酌，現始發現或得使用者而言，並以如經
    斟酌可受較有利益之裁判者為限，始得據以提起再審之訴。
    至於當事人是否具有不知該證物存在或不能使用之情形，不
    能徒憑當事人主張為據，尚須就該具體證物存在之情況，足
    認其主張符合經驗法則或論理法則，始足當之。再者，此所
    指之證物，若可憑以證明之事實，與確定判決所形成之結論
    不具關連性，或不足以推翻構成判決結論之基礎者，該證據
    即係經斟酌不能使再審原告受較有利益裁判，則據此款所提
    起之再審之訴，應屬顯無理由。　　
  ㈢上訴人提起本件上訴，主張原判決違反經驗法則、論理法則
    ；民事法庭與行政法庭對頸椎C5-6椎間盤破裂突出之認定明
    顯矛盾，認原審駁回其再審之原判決顯有不備理由之違背法
    令情事；原審未查明上訴人所提出之職業傷害「頸椎第5-6
    節椎間盤破裂突出伴有神經根病變」與被上訴人否准理由所
    謂之「C5-6頸椎椎間盤突出(並無破裂）」顯屬二事，即逕
    依被上訴人所辯而為不利上訴人之判決，顯有不備理由之違
    背法令情事等云。經查：
  1.本件行政訴訟係上訴人依據勞工保險條例第34條第1項及第3
    6條規定向被上訴人請求職業傷害傷病給付，因不服被上訴
    人原處分，以被上訴人為被告所提起之課予義務訴訟。而上
    訴人提出之原審法院108年度訴字第13號民事判決、臺灣高
    等法院臺中分院109年度上字第338號民事判決及最高法院11
    0年度台上字第2241號民事裁定等民事裁判，其所涉民事訴
    訟，係上訴人以劉橙隆為被告，主張劉橙隆於106年11月21
    日8時10分許，駕駛小客車有未注意車前狀況等違反交通規
    則情形，與駕駛重型機車之上訴人發生擦撞，造成上訴人受
    有右骨盆骨折之傷害，而依侵權行為之法律關係向劉橙隆請
    求損害賠償。核兩事件之當事人不同、訴訟標的亦不同，與
    行政訴訟法第273條第1項第12款規定之要件不符，自無從依
    該款提起再審之訴。原判決以上開民事判決顯不合行政訴訟
    法第273條第1項第12款所謂「同一訴訟標的在前已有確定判
    決者」要件，認上訴人主張原確定判決有行政訴訟法第273
    條第1項第12款之再審事由，顯無理由，核無不合。　　
  2.又上訴人提出其自107年7月18日起至108年3月19日止，前至
    二林基督教醫院中醫部就診之病歷資料(再甲證三-1)、中山
    醫院109年11月6日診斷證明書及其於109年10月16日、11月6
    日、12月4日至中山醫院神經內科就診之病歷資料(再甲證三
    -2)、二林基督教醫院106年11月30日診斷書(再甲證四-1)、
    二林基督教醫院107年2月13日診斷書(再甲證四-2)、秀傳醫
    院107年4月3日診斷書(再甲證四-3)、二林基督教醫院107年
    4月18日診斷書(再甲證四-4)、中山醫院108年3月6日診斷書
    (再甲證四-5)、其自108年4月至109年3月之請假資料(再甲
    證五)及二林基督教醫院109年1月6日至同年3月9日之物理治
    療單(再甲證六)等書證，憑以主張原確定判決有行政訴訟法
    第273條第1項第13款「發現未經斟酌之證物或得使用該證物
    」再審事由之論據。原判決略以：上開證物固均為前訴訟程
    序事實審言詞辯論終結前即已存在之證物，然再甲證四-1、
    再甲證四-3、再甲證四-5及再甲證六等書證已經上訴人於前
    訴訟程序中提出(參見上證4、前判決卷第211、53頁、上證7
    )，而已為前訴訟程序所斟酌審認，其餘書證非上訴人不知
    或不能提出使用之情事，無從認係屬「現始發現之證物」。
    並以，再甲證三-1之病歷資料已經被上訴人調閱而為前訴訟
    程序調查，並於判決中認定闡述在案(參見前判決第10頁)；
    另再甲證三-2之診斷證明書及病歷資料僅記載上訴人經診斷
    受有「頸部椎間盤凸出症、頑固興頭暈」等病症，及曾於10
    9年10月16日、11月6日、12月4日至中山醫院就診之病歷資
    料；而再甲證四-2、再甲證四-4之診斷書更均僅記載上訴人
    經診斷受有「右骨盆骨折」之傷勢，及接受門診治療、復健
    治療、需休養數月等情，再甲證五則僅記載上訴人請假期間
    及事由等情，均無從據以認定上訴人所患「頸部第5-6節椎
    間盤破裂突出伴有神經根病變」之原因為何？而無從據以認
    定係屬職業傷害，認縱經斟酌也無法使上訴人受較有利益之
    裁判。以上訴人提出上開書證主張原確定判決有行政訴訟法
    第273條第1項第13款之再審事由，亦顯無理由等語。已於理
    由說明上訴人所提出之前開證據，何以不能認屬「現始發現
    之證物」且未經斟酌之證物，及不能使上訴人受較有利益裁
    判之理由，核其論述與經驗法則及論理法則尚無違背。
㈣綜上所述，原判決業將其得心證之理由記明於判決，且就上訴
  人主張不可採之部分詳以論駁，經核並無違背論理法則或經驗
  法則，亦無判決不適用法規或適用不當、不備理由之違背法令
  情事。上訴意旨，無非重述其於前訴訟程序已提出，而為前判
  決、原確定判決所不採之主張，以及對於前訴訟程序裁判不服
  之理由，執其歧異之法律見解，泛言原判決違背法令。從而，
  原判決駁回上訴人再審之訴，於法核無不合。上訴意旨指摘原
  判決違背法令，求予廢棄，為無理由，應予駁回。
中　　華　　民　　國　　111 　年　　6 　　月　　16　　日
                臺中高等行政法院第一庭
                          審判長法  官  沈  應  南  
                                法  官  楊  嵎  琇
                                法  官  張  鶴  齡
以上正本證明與原本無異。
本判決不得上訴。
中　　華　　民　　國　　111 　年　　6 　　月　　16　　日
                                書記官  許  巧  慧